【裁判字號】    92,台上,507
【裁判日期】    920314
【裁判案由】    返還價金
【裁判全文】
最高法院民事判決                                九十二年度台上字第五０七號
    上  訴  人  今第股份有限公司
    法定代理人  許清芳
    上  訴  人  庚○○
    共      同
    訴訟代理人  黃啟倫律師
    上  訴  人  戊○○
    上  訴  人  丁○○
    共      同
    訴訟代理人  何邦超律師
    被 上訴 人  己○○
                乙○○
                丙○○
                甲○○
右當事人間請求返還價金事件，上訴人對於中華民國九十一年八月十三日台灣高等法
院第二審更審判決（九十年度重上更(一)字第四七號），各自提起上訴，本院判決如左
：
    主  文
原判決除假執行部分外廢棄，發回台灣高等法院。
    理  由
本件上訴人戊○○、丁○○及被上訴人己○○、乙○○、丙○○、甲○○（下稱戊○
○等六人）主張：伊六人分別於民國八十二年三月、五月間向上訴人今第股份有限公
司（下稱今第公司）購買位於台北市○○區○○段三小段第二五九、二六０、二六三
、二六四號土地上新第來亨大樓第三八、三九棟之房屋及停車位，向上訴人庚○○購
買該屋之基地應有部分，總價金如第一審判決附表二所示，已分別繳付如第一審判決
附表一所示之價金。該二上訴人解除契約，沒收伊六人已付之價金充作違約金，違約
金顯然過高，該二上訴人所受之損失不超過伊六人已繳付價款百分之五之銷售成本，
應核減為百分之五，超過部分之價金應返還與伊六人，爰依民法第一百七十九條之規
定，請求該二上訴人返還等情，備位聲明求為命該二上訴人分別給付伊六人如第一審
判決事實欄備位之訴之聲明所示金額，並加計法定遲延利息之判決（戊○○等六人另
主張：因今第公司、庚○○（下稱今第公司等二人）有物之瑕疵及不完全給付等債務
不履行及詐欺取財之不法情事，依民法第三百五十四條第一項、第三百五十九條及第
九十二條等規定，解除、撤銷系爭買賣契約，請求今第公司等二人回復原狀，先位聲
明求為命今第公司等二人返還戊○○等六人已給付之價金並加計法定遲延利息之判決
。因戊○○等六人先位之訴部分及備位之訴中超過第一審判決附表一所示戊○○等六
人得請求之金額部分，業經原審前審判決駁回，戊○○等人並未提出上訴而告確定，
故原審更審審判之範圍為備位之訴中如第一審判決附表一「原告得請求金額」欄所示
之本息部分）。
今第公司等二人則以：兩造約定之違約金，依買賣契約之約定，屬懲罰性質，衡諸伊
等之損害，並無過高。懲罰性之違約金，債權人除得請求違約金外，尚得請求損害賠
償等語，資為抗辯。
原審將第一審所為今第公司等二人敗訴之判決，關於命今第公司等二人給付丁○○部
分，及命今第公司、庚○○分別給付戊○○超過新台幣（下同）九十七萬八千六百零
五元、十七萬三千四百十元部分，予以廢棄，改判駁回戊○○、丁○○此部分之訴，
並駁回今第公司等二人其餘上訴，無非以：戊○○等六人主張其等買受系爭房地，總
價金如第一審判決附表二所示，已各給付價金如第一審判決附表一所示，嗣後今第公
司等二人解除買賣契約，並沒收其等已給付之價金充作違約金等情，為今第公司等二
人所不爭執。系爭房屋買賣契約書第十五條第二款、土地買賣契約書第十一條第二項
僅約定：甲方（即戊○○等六人）繳交各期款時，明確明瞭前項遲延責任，於遲延時
願依自由意思將已交價款抵充為違約金之交付。觀諸當事人之真意，應係就戊○○等
六人之遲延給付預定損害賠償之總額，並未明文如債務人不於適當時期履行債務時須
支付違約金，縱使契約另有履行期之約定，亦無從解為懲罰性違約金之約定，仍應視
為損害賠償預定性違約金。今第公司等二人辯稱本件違約金屬懲罰性違約金云云，並
不可採。系爭違約金既應視為就違約所生之損害預定其賠償範圍，債權人不得更請求
其他損害賠償。今第公司等二人主張除違約金外並得請求損害賠償，亦無理由。查當
事人約定之違約金是否過高，須依一般客觀事實、社會經濟狀況、當事人所受損害情
形及債務人如能依約履行時，債權人可享受之一切利益為衡量標準，而債務人已為一
部履行者，亦得比照債權人所受利益減少其數額，倘違約金係屬損害賠償總額預定之
性質者，尤應衡酌債權人實際上所受之積極損害及消極損害，以決定其約定之違約金
是否過高。茲就戊○○等六人所購買房地，分述如下：(一)、關於戊○○部分：戊○○
購買之新第來亨大樓第三十九棟三樓丁戶及地下二樓編號一號停車位及其基地持分，
門牌號碼為台北市○○○路一０五巷一五弄一號三樓之一，該房屋自契約被今第公司
解除迄未再銷售，戊○○原訂約購買之總價款為七百四十萬元，其中房屋價款為二百
二十二萬元、土地價款為五百十八萬元，已繳房屋款一百六十二萬元、土地款一百六
十七萬元，合計三百二十九萬元。該房地經委請大華不動產鑑定股份有限公司（下稱
大華公司）鑑定，房地連同車位價值為五百六十三萬二千零十五元，與原買賣契約之
價差為一百七十六萬七千九百八十五元，此即今第公司等二人若將系爭房屋再銷售，
其收入將較若戊○○不違約之收入減少之金額。另再銷售之成本費用，兩造均主張依
原契約價額百分之五計算，依此計算，再銷售成本費用為三十七萬元，此亦應認係戊
○○違約致今第公司等二人所生之損害。合計，因戊○○違約，今第公司等二人所受
損害為二百十三萬七千九百八十五元。又上開房屋、土地之價款比例約為三比七，上
開損害額亦以三七比例分由出售房屋之今第公司與出售土地之庚○○負擔，今第公司
、庚○○所受之損害分別為六十四萬一千三百九十五元及一百四十九萬六千五百九十
元，該二人主張以戊○○已繳之房屋、土地價款一百六十二萬元、一百六十七萬元為
違約金，與其所受損害顯不相當，爰將違約金酌減為今第公司得沒收六十四萬一千三
百九十五元，庚○○得沒收一百四十九萬六千五百九十元，戊○○所繳價金分別扣除
上開金額後之餘額，房屋部分為九十七萬八千六百零五元、土地部分為十七萬三千四
百十元，今第公司等二人不得沒收。戊○○依不當得利法律關係請求今第公司、庚○
○分別返還該餘額，為有理由，應予准許，其逾上開金額部分之請求，為無理由，不
應准許。(二)、關於丁○○部分：丁○○購買新第來亨第三十八棟編號一樓Ｄ、Ｅ、Ｆ
戶暨地下二層停車位一個及其基地所有權持分，門牌號碼為台北市○○街四四巷一一
號之二，總價額一千四百十九萬元，其中房屋價款（含車位）為四百二十六萬元、土
地價款九百九十三萬元，其已繳房屋款二百零二萬元、土地款二百八十四萬元，合計
已繳四百八十六萬元，該房屋自契約被今第公司解除後亦迄未再售出。又經大華公司
鑑定，該房地及車位價值為九百十四萬六千一百五十四元，較丁○○原買價格減少五
百零四萬三千八百四十六元，即若丁○○未違約，今第公司等二人有上開金額之收益
。又兩造均主張以原契約價款百分之五為再銷售費用，即七十萬九千五百元。合計今
第公司等二人之損害為五百七十五萬三千三百四十六元。丁○○所已付總價金與之相
抵，尚不足今第公司等二人之損害。丁○○所付之價金既尚不足以抵償今第公司等二
人因其違約所生之總損害，該二上訴人以丁○○所已付之價金為違約金，尚難謂為過
高，丁○○請求酌減，為無理由，其依不當得利法律關係，請求今第公司等二人返還
所沒收之違約金，自無理由。(三)、關於被上訴人己○○、乙○○、丙○○、甲○○（
下稱己○○等四人）部分：該四人分別向今第公司、庚○○購買房屋、土地，並分別
各繳納部分房屋、土地價款。而房屋被今第公司解除契約後，已分別再銷售與訴外人
吳宜玲、張素蘭（己○○原購買部分）、陳邦英（乙○○、丙○○原購買部分）、黃
瑩（甲○○原購買部分）。今第公司等二人就房地再銷售之實際收入，與各被上訴
人原購買價格差額，加上兩造同意之再銷售費用，即為今第公司等二人之損害，再依
房屋三成、土地七成之比例分配，經計算結果，今第公司等二人原出售給該四位被上
訴人之損害，均較今第公司等二人主張沒收之違約金為低，應將違約金均酌減至今第
公司等二人之損害額。扣抵後之餘額，今第公司仍主張沒收，即屬無據。該四位被上
訴人請求今第公司等二人返還之金額，經第一審判決准許者，均在扣抵後之餘額內，
該四位被上訴人請求今第公司等二人分別返還如第一審判決准許之金額，均為有理由
，應予准許。至於今第公司等二人另主張伊等另有售價百分之十四預期利潤損失之損
害部分，查上開損害之價差，均以兩造間之原買賣契約價格為計算價差基礎，今第公
司等二人原出售予戊○○等六人之價格有所利得，均已計算於價差之內，不應再列預
期利潤做為計算損害之基礎。綜上所述，戊○○等六人依不當得利法律關係，戊○○
請求今第公司返還九十七萬八千六百零五元、庚○○返還十七萬三千四百十元部分，
己○○等四人請求今第公司等二人分別給付如第一審判決附表一所示金額部分，均為
有理由，應予准許，戊○○請求逾上開金額部分，及丁○○請求今第公司等二人返還
如第一審判決附表一所示金額部分，均為無理由，不應准許等詞，為其判斷之基礎。
按解釋意思表示，應探求當事人真意。查今第公司等二人於原審即主張：本件房屋買
賣契約書第十五條約定：「違約罰則：(一)……如逾期達十五日以上，甲方（即戊○○
等六人）仍不履行時，乙方（即今第公司）得不另行催告，逕自片面解除本約，除將
本約房屋及相關之土地收回另行處理外，並沒收甲方已繳之所有款項，甲方絕無異議
。」已明謂「違約罰則」，可知其約定之違約金，為懲罰性違約金等語（見原審重上
更(一)字卷第二五、二六頁），據以主張本件違約金為懲罰性違約金，其除得請求違約
金外，尚得請求損害賠償。原審對今第公司等二人援引該買賣契約書第十五條第一款
為懲罰性違約金之主張，恝置不論，遽以買賣契約書第十五條第二款及土地買賣契約
書第十二條第二項之約定，認本件兩造所約定之違約金為損害賠償預定性違約金，即
不無判決不備理由之違法。其以兩造所約定者為損害賠償預定性違約金，認今第公司
等二人不得再請求損害賠償或依售價百分之十四計算之預期利潤損失，是否允當，自
不無再研求之餘地。又戊○○、丁○○於原審主張：伊等所繳房屋、土地及車位等價
金，僅餘少數一至三期，縱不續繳而有違約，情節應屬輕微，且今第公司等二人以收
受之價金週轉使用受有利益，再該二人解約後尚得將系爭房地轉售將更有所得，該二
上訴人至多僅能扣除其銷售成本，該銷售成本以伊等已繳付價款百分之五即為已足，
超過部分之價款本息，該二上訴人即屬不當得利，伊等自得請求返還等語（見原審上
更(一)字卷第二五一、二六七頁），原審未說明不足採取之理由，同有理由不備之違法
。再者原審於計算今第公司等二人損害時，就己○○等四人部分，以該四人向今第公
司等二人購買之價格與實際再銷售之價差，為認定該二人損害之基準，而就丁○○部
分，今第公司等二人似已將該部分房地出售予第三人，價金為九百七十萬元（見原審
上更(一)字卷第一０四頁、第一八九頁），原審竟認為未再售出，已不無違誤。且於計
算戊○○、丁○○應負之損害賠償責任時，未參酌實際再銷售價格（丁○○部分）或
己○○等四人實際再銷售價格（戊○○部分），卻逕以大華公司鑑定之價格為依據，
就損害賠償金額之計算標準，前後不一，亦不無判決理由矛盾之違法。兩造上訴論旨
，分別指摘原判決不利於己部分為不當，聲明廢棄，均非無理由。末按第一審判決今
第公司等二人應給付戊○○本金及利息，原判決僅就本金一部分廢棄並駁回戊○○該
部分之訴，未對相關之利息部分併予廢棄、駁回，亦有疏漏，併予指明。
據上論結，本件兩造之上訴均為有理由。依民事訴訟法第四百七十七條第一項、第四
百七十八條第一項，判決如主文。
中      華      民      國    九十二    年      三      月      十四    日
                              最高法院民事第六庭
                                  審判長法官  吳  正  一
                                        法官  劉  福  來
                                        法官  鄭  玉  山
                                        法官  黃  義  豐
                                        法官  葉  勝  利
      右正本證明與原本無異
                                              書  記  官
中      華      民      國    九十二    年      三      月    三十一    日


司法院資訊處製作；財團法人民間司法改革基金會備份。
